臺灣苗栗地方法院民事判決　九十年度簡上字第六七號
　　上　訴　人　祭祀公業徐明桂嘗
　　法定代理人　甲○○
　　被上訴人　　乙○○○
右當事人間請求回復原狀事件，上訴人對於中華民國九十年十月三十一日本院八十九
年度苗簡第六三一號苗栗簡易庭第一審判決不服，提起上訴，本院判決如左：
    主    文
上訴駁回。
訴訟費用由由上訴人負擔。
    事    實
甲、上訴人方面：
  一、聲明：
  （一）原判決廢棄。
  （二）被上訴人應回復苗栗縣頭份鎮○○段地號九五八之八土地經其毀損之鐵心及
        寬、長、高各公尺之水泥柱兩座。（下稱系爭水泥柱）
  二、陳述：除與原審判決書所載者相同茲予引用外，另補稱：
  （一）被上訴人毀壞上訴人之水泥柱兩枝行為，經鈞院以八十九年度簡上第四九號
        案審理後，仍處拘役三十日，如易科罰金以參佰元折算一日，緩刑二年之判
        決，即表示被上訴人毀壞上訴人之經鈞院假處分，但未完成登記之範圍內設
        施物，仍屬違反法律之行為，據此事實原審駁回上訴人之民事賠償之判決，
        與民法第一百八十四條、第一百九十六條之規定不相符合。
  （二）上訴人所以會在經鈞院假處分之土地內依苗栗縣政返還界址造置兩枝水泥注
        ，除有認證財產所有權不受侵犯意思外，亦有作息的目的，當中的主要法源
        乃依民法第七百五十八條的規定和民法第七十一條，與憲法第七十七條及八
        十條之規定。被上訴人之公司非上訴人的附屬財團，亦未對上訴人生買賣或
        租賃關係，建築納骨塔用之八三栗建管頭字第二七號建築執照為苗栗縣政府
        所核發都是事實，因此上訴人不論依情或理言之，均無無償提供土地使被上
        訴人達建築納骨塔收取利益目的的義務法源，被上訴人為收取納骨塔的營業
        利益，以無償侵奪上訴人土地開闢事業道路後，再向鈞院聲請假處分，惟經
        兩年未指派地政機關登記位置和面積，致上訴人有位置、面積不確定擴張損
        失之疑慮，所以上訴人在苗栗縣政府拆除地上物返還土地中，架設水泥柱兩
        枝以證明處分位置，免除擴張損失疑慮，當中無不供被上訴人出入之預設，
        由實測圖可見，被上訴人未經路測即以自己意思帶領女兒將上訴人架設之兩
        枝水泥柱毀損，係因被上訴人有毀上訴人之架設物生侵奪上訴人土地勝利的
        警示快感，並非建築用工程機械車不能出入之因，當中理由是寶恩股份有限
        公司（以下簡稱寶恩公司）經營不善財產已被權力人聲請假扣押在案，根本
        無繼續完成建築納骨塔的能力了，既無建築骨塔的能力，就無建築骨塔機械
        用車出入建築基地之實，係可推理之情事，原審未查明因果關係，即以經通
        知假處分便發生效力理由駁回上訴人之訴，確有不適之情等提起上訴事。
  （三）對被上訴人答辯之陳述：
       (1) 依被上訴人所為之民國九十年十二月十一日答辯理由狀陳述之理由觀之，
          可確定被上訴人係侍土地已經鈞院假處分在案之由而帶女兒持工具毀壞上
          訴人架設之水泥柱，被上訴人顯然未注意及上訴人所架設水泥柱範圍土地
          ，在寶恩公司聲請假處分之前，早有苗栗縣政府之水泥物設置在案，上訴
          人在苗栗縣政府挖掘設置後，增設水泥柱於返還之土地上之舉，並抵觸假
          處分之規定事項，亦即上訴人之架設水泥柱之行為，並無阻礙寶恩公司的
          建築用工程車出入之實，申言之寶恩公司之建築作業停止不進，非上訴人
          架設水泥柱之故，而是因寶恩公司股東人的財力不足，積欠承包商工程款
          和不能如期繳納銀行貸款，被權力人向鈞院聲請假扣押之故，宣告停工係
          存在的事實而為不實抗辯。又土地縱經鈞院假處分在案，具法律效力事實
          ，然寶恩公司與被上訴人不得擅行以自己意思毀壞上訴人的水泥柱致不能
          如目的使用，且被上訴人亦無取得鈞院執行處的「擅行毀壞」授權之法源
          供行為，被上訴人的毀壞上訴架設水泥柱行為，除負有刑事責任外，當得
          再負民法第一百九十六條賠償責任。
       (2) 祭祀公業徐明桂嘗固無自然人的行為能力，但祭祀公業徐明桂嘗備有管理
          由「甲○○」管理祭祀公業徐明桂嘗，符合民法第二十五條及第二十六條
          所規定之權利、義務權利且經登記在案。
  三、證據：除援用原審之立證方法外，另提出監察院九十一年九月二十三日（九一
      ）院台內字第０九一一九００六三一號函影本及九十一年十月八日自由時報第
      十三項有關寶恩納骨塔報導乙份為證。
乙、被上訴人方面：
  一、聲明：
    如主文第一項所示。
  二、陳述：除與原審判決書所載相同茲予引用外，補稱：
  （一）被上訴人自始至終均堅決否認有毀損上訴人所設之水泥柱之犯行，並提出諸
        多照片、證人等利證據，惜刑事庭仍未詳查，而為被上訴人有罪之判決，令
        人遺憾，然刑事訴訟與民事訴訟本為不同之訴訟程序，刑事訴訟所認定之事
        實，並不當然拘束民事訴訟，法院就事實仍得為獨立之認定。系爭苗栗縣頭
        份鎮○○段九五八之八地號土地，早經鈞院於八十七年十二月十九日裁准許
        假處分，准由聲請人及訴外人寶恩公司提供擔保後，含上訴人在內之土地所
        有人十二位應將道路按道路按路寬四公尺計算之土地內障礙物除去，並不得
        以任何方法妨礙聲請人通行，且經鈞院民事庭於八十八年一月十四日到現場
        實施假處分，上訴人雖稱提出異議及抗告，惟均遭駁回確定，足見上訴人明
        知系爭土地業經鈞院為假處分無疑。上訴人所設之水泥柱，係位於系爭土地
        之路面上，而在鈞院假處分之範圍內，已經地政機關測量明確，足見上訴人
        明知系爭土地業經鈞院為假處分，應將道路按路寬四公尺計算之土地內障礙
        物除去，並不得以任何方法妨礙聲請人通行，而故意假處分範圍內設置系爭
        二座水泥柱，故為違反假處分效力之行為，依最高法院十九年度上字第一零
        八七號判例，上訴人故意在假處分範圍內設置系爭二座水泥柱，故為違反假
        處分效力之行為，本為違法行為，其行為除應受刑事處罰外，其所設之水泥
        柱依法本即應予拆除，上訴人主張之水泥柱，係其違法行為之結果，在法律
        上不受保護，在民事訴訟法上亦無權利保護之必要，自不應准許。
  （二）又本省一般之祭祀公業，既非自然人，亦非民事訴訟法第四十條第三項所定
        之非法人團體，並無當事人能力，乃本件原告竟以「祭祀公業徐明桂嘗，管
        理員甲○○」之名義起訴，應訴及上訴，依法自屬不合，本件應依民事訴訟
        法第二百四十九條第一項第三款之規定，以裁定駁回其訴。
  （三）又系爭水泥柱即使坐落於「祭祀公業徐明桂嘗」所有之土地上，惟原告所請
        求回復之標的物，既係地上獨立之水泥柱，並非土地，自與土地所有權人無
        關，而依甲○○先後於九十年三月十六日及九十年十月十七日在一、二審法
        院審理中，均稱：該水泥柱「是我做的，另外還有一個人幫我做的（徐有生
        ）」，製作水泥柱的人「有我跟徐有生二人所作」，其他又無任何證據證明
        系爭水泥柱係原告所原始建造或所有之物，竟由原告訴請回復原狀，其當事
        人之適格亦屬不合，應予以判駁。
  （四）又依原審九十年九月三日勘驗結果，系爭水泥柱已不復存在，又經按其遺跡
        丈量結果「長、寬均各為四十公分，高度因現狀已不存在，無法得知」既與
        上訴人訴之聲明所主張之規格尺寸不合，又為被上訴人所否認，上訴人復迄
        未舉證以實其說，依法亦應駁回其訴，更何況，系爭水泥柱早已為原告或他
        人所全部拆除，上訴人竟回頭轉而要求被上訴人重新為其重製水泥柱，冀望
        其事後非因可歸責於被上訴人之事由業已喪失之財物，藉由法院之判決失而
        復得，自屬顯然不合理，也欠缺法律之權利保護要件。
 三、證據：援用原審之立證方法。
     理      由
一、按「臺灣之祭祀公業，僅為某死亡者後裔公同共有祀產之總稱，並非民事訴訟法
    第四十條第三項所謂非法人之團體，自無當事人能力。其設有管理人者，得以該
    管理人名義代表起訴或被訴。」（最高法院五十二年度台上字第二九六五號），
    是本件上訴人係以祭祀公業徐明桂嘗管理人甲○○之名義代表起訴，即以管理人
    名義代表派下全體起訴，其當事人之適格，並無欠缺，核先敘明。
二、本件上訴人起訴主張：被上訴人乙○○○於八十九年三月十五日下午，在其所有
    之苗栗縣頭份鎮○○段地號九五八之八土地上，毀損其法定代理人甲○○及派下
    員徐有生所設，為作記號所用，長、寬各四十公分，高九十公分之水泥柱兩座，
    侵害原告自由使用之樂趣，為此請求回復而提起本訴等語。
三、被上訴人則抗辯：被上訴人並未毀損上訴人所述之水泥柱，僅有在路面上剷除該
    柱流到路面上之水泥，以利通行，且上訴人所設之水泥柱，係位於系爭土地之路
    面上，而在鈞院假處分之範圍內，已經地政機關測量明確，足見上訴人明知系爭
    土地業經鈞院為假處分，應將道路按路寬四公尺計算之土地內障礙物除去，並不
    得以任何方法妨礙聲請人通行，而故意假處分範圍內設置系爭二座水泥柱，故為
    違反假處分效力之行為，依最高法院十九年度上字第一零八七號判例，上訴人故
    意在假處分範圍內設置系爭二座水泥柱，故為違反假處分效力之行為，本為違法
    行為，其行為除應受刑事處罰外，其所設之水泥柱依法本即應予拆除，上訴人主
    張之水泥柱，係其違法行為之結果，在法律上不受保護，在民事訴訟法上亦無權
    利保護之必要，自不應准許，再依原審九十年九月三日勘驗結果，系爭水泥柱已
    不復存在，又經按其遺跡丈量結果「長、寬均各為四十公分，高度因現狀已不存
    在，無法得知」既與上訴人訴之聲明所主張之規格尺寸不合，又為被上訴人所否
    認，上訴人復迄未舉證以實其說，依法亦應駁回其訴，更何況，系爭水泥柱早已
    為原告或他人所全部拆除，上訴人竟回頭轉而要求被上訴人重新為其重製水泥柱
    ，冀望其事後非因可歸責於被上訴人之事由業已喪失之財物，藉由法院之判決失
    而復得，自屬顯然不合理，也欠缺法律之權利保護要件等語。
四、上訴人主張之事實，固經其於原審提出照片三幀及本院八十九年簡上第四九號刑
    事判決乙份為證，惟查：
（一）按「關於假處分之規定，於爭執之法律關係有定暫時狀態之必要者，準用之，
      民事訴訟法第五百三十八條定有明文。是故如通行權於當事人間發生爭執，或
      通行權已被侵害，債權人聲請定暫時狀態時，非不得禁止債務人將為通行權標
      的物之土地變更現狀，或設置障礙物以阻止通行，或為其他類似行為」（最高
      法院七十一年台抗字第二百號著有判例可參）；又按「民事訴訟制度原為保護
      私權而設，所謂私權者係當事人應受之利益，在私法上可以認為權利而言，若
      其利益係由於不法行為之結果，尚不得認為權利而以之為訴訟上之請求」（最
      高法院十九年度上字第一○八七號亦著有判例可資參照）。再按「因犯罪而受
      損害之人，於刑事訴訟程序固得提起附帶民事訴訟，對於被告請求回復其損害
      。但其請求之範圍，依民法之規定（參見刑事訴訟法第四百八十七條）。此之
      所謂請求之範圍依民法之規定，非僅指賠償之方法，其損害賠償請求權是否成
      立，行使此項請求權應否准許，亦應包括在內。又行使侵權行為之損害賠償請
      求權，其被害人不得主張自己具有不法之情事，而請求加害人賠償（參照最高
      法院五十六年度台上字第二二三二號判例）。此乃因請求人之一方既有不法之
      情事，已為法律所不容於先，如仍許其得請求他方賠償其損害，無異助長請求
      人一方不法原因事實之發生及擴大，自為法律所不許。」（最高法院八十三年
      度台上字第二三四七號亦著有判例可參），是本件首應審酌者乃在於，上訴人
      所設置之系爭二支水泥柱是否為不法行為？又是否有回復原狀之可能？
（二）經查：系爭土地，業經本院於八十七年十二月十九日裁定准許假處分，命由提
      出聲請之訴外人寶恩開發股份有限公司提供擔保後，含上訴人在內之土地所有
      人十二位應將道路按路寬四公尺計算之土地內障礙物除去，並不得以其他方法
      妨礙聲請人通行，有本院八十七年度裁全字第九四六號民事裁定附於原審卷可
      稽。該項裁定書並已於八十八年一月四日下午四時勘驗期日當場交付送達於上
      訴人法定代理人，有送達證書可稽（八十七年度裁全字第九四六號、八十七年
      度執全字第八一六號執行卷宗第一○五頁），上訴人嗣於八十八年一月七日聲
      明異議，經本院於八十八年一月十一日裁定更正上訴人之名稱並駁回其餘異議
      ，於八十八年一月十三日送達於上訴人（同卷第二六二頁）。本院民事執行處
      並於八十八年一月十四日，至現場執行假處分，有執行筆錄在卷可稽（同卷第
      二七五頁）。上訴人又於八十八年二月二十六日聲請撤銷假處分，經本院於八
      十八年五月二十六日以八十八年度裁全聲字第一五號裁定撤銷訴外人林裕祿部
      分，其餘聲請駁回，上訴人不服提起抗告，經臺灣高等法院臺中分院於八十八
      年十二月二十二日以八十八年度抗字第一七九五號裁定駁回抗告。是上訴人之
      法定代理人明知系爭土地業經本院准許為假處分。
（三）又以上訴人起訴提出之照片所示，上訴人於八十九年三月十五日設置水泥柱時
      之路面，較本院原審於九十年九月三日前往現場勘驗時所見者為寬，依八十九
      年三月十五日所攝照片，上訴人法定代理人及派下員徐有生所設置之水泥柱二
      座，係在路面上而非路面外；再經本院原審囑託苗栗縣頭份地政事務所測量結
      果，該二座水泥柱係在假處分範圍內，有該所土地複丈成果圖可稽（如原審判
      決附圖所示）。上訴人法定代理人明知系爭土地業經本院准許為假處分，於路
      寬四公尺範圍內，不得妨礙聲請人通行，復在假處分範圍內設置足以妨礙通行
      之障礙物，自係違背假處分效力之不法行為。
（四）上訴人雖再主張稱：地政機關並未對系爭土地為假處分登記，故假處分不生效
      力云云。惟假處分裁定，係命令或禁止債務人為一定行為者，執行法院應將該
      裁定送達於債務人，為強制執行法第一百三十八條所明定，並非以囑託地政機
      關登記為要件，該裁定既於八十八年一月四日送達予原告，並已於八十八年一
      月十四日現場執行，則該假處分裁定業已生效無疑，況本院上開假處分裁定，
      係禁止所有權人為妨礙通行之行為，並未禁止移轉或設定抵押，亦無囑託地政
      機關之必要。上訴人一再主張該假處分不生效力云云，自非可採。該假處分之
      效力既仍存在，上訴人當無法請求回復障礙物原狀。
（五）且系爭水泥柱兩座既為上訴人違背假處分效力之不法行為之結果，依前開判例
      意旨，不得認為權利而為訴訟上請求。故上訴人請求回復障礙物之原狀，為無
      理由，不能准許。原審因此而為駁回上訴人之訴，認事用法，並無不合，上訴
      意旨指摘原判決不當，應予廢棄改判，為無理由，應予駁回。
五、本案事證已臻明確，兩造其餘主張陳述及所提出之證據均經審酌，核與判決結果
    不生影響，毋庸一一論述，附此敘明。
六、據上論結，之訴為無理由，依民事訴訟法第四百三十六條之一第三項、第四百四
    十九條第一項、第七十八條，判決如主文。
中　　　華　　　民　　　國　　九十一　　年　　 十一 　　月　　　一　　　日
                                  臺灣苗栗地方法院民事庭
~B審判長法官　郭千黛
~B法　　　官　陳慧萍
~B法　　　官　林靜雯
右為正本係照原本作成。
本判決不得上訴。
~B法院書記官  張茹茵
中　　　華　　　民　　　國　　九十一　　年　　 十一 　　月　　　一　　　日
